# **Trabalho de Extração de Conhecimento de Dados Biológicos**
#### **Grupo 1** - Ângela Sousa (*PG42489*), Luís Babo (*PG58817*) & Rúben Fernandes (*PG58818*)

Para a realização do trabalho da Unidade Curricular de Extração de Conhecimento de Dados Biológicos de 25/26, escolheu-se um conjunto de dados de expressão genética de leucemia mieloide aguda (AML) disponíveis na plataforma cBioPortal sob o nome \"Acute Myeloid Leukemia (OHSU, Nature 2018)\".

Os dados foram submetidos com o artigo \"Functional genomic landscape of acute myeloid leukaemia\" por Tyner et al., 2018, disponível através do doi: 10.1038/s41586-018-0623-z.

## **Origem dos Dados e a sua Relevância**

Este conjunto inclui dados de expressão génica e informação clínica associada aos pacientes.

A leucemia mieloide aguda é um tipo agressivo de cancro, sendo assim relevante estudar padrões de expressão genética para identificar genes diferencialmente expressos e possíveis biomarcadores.

A integração de dados clínicos com expressão génica permite análises mais completas e biologicamente relevantes.

## **Preparação e Pré-processamento dos Dados**

Iniciou-se a análise com a importação do dataset. Durante a importação em si, realizou-se a transposição da matriz de maneira a que as colunas correspondem-se às variáveis (genes) e as linhas às amostras (pacientes), garantindo assim a estrutura de dados adequada para futura análise estatística.

Posteriormente, foi necessário corrigir os nomes das colunas com a função colnames(), utilizando a primeira linha do dataset como cabeçalho das variáveis, sendo esta linha removida após essa operação.

De seguida, avaliou-se a presença de valores em falta (NA), confirmando-se a ausência dos mesmos no dataset.

Após este processo, obteve-se um conjunto de dados mais relevante e adequado para a análise de expressão diferencial.
Por fim, confirmou-se a consistência dos dados e a correta organização das variáveis, garantindo a preparação do dataset para as análises subsequentes.

```{r setup, message=FALSE, warning=FALSE}
library(BiocManager)
library(dplyr)
library(tibble)
library(limma)
library(ggplot2)
library(pheatmap)
```

```{r load-data, message=FALSE, warning=FALSE}
data_zscores <- as.data.frame(
  t(read.delim("data_mrna_seq_cpm_zscores_ref_all_samples.txt"))
)
colnames(data_zscores) <- as.character(unlist(data_zscores[1,]))  
data_zscores <- data_zscores[-1, ]
data_zscores <- data_zscores[-1, ]
```

```{r check-na}
any(is.na(data_zscores))
```

```{r filter-data}
df_filtered <- data_zscores[ , !(apply(data_zscores, 2, function(col) all(col >= -2 & col <= 2))) ]
```

```{r load-clinical}
patient_info <- as.data.frame(read.delim("./data_clinical_patient.txt", skip = 4, header = T))
```

Inicialmente, procedeu-se à importação do dataset. Foi necessário transpor a matriz de dados, de modo a organizar as amostras em linhas e as variáveis (genes) em colunas, garantindo assim uma estrutura adequada para análise estatística.
Posteriormente, ajustaram-se os nomes das colunas, utilizando a primeira linha do dataset como cabeçalho das variáveis, sendo esta linha removida após essa operação.
De seguida, avaliou-se a presença de valores em falta (NA), confirmando-se a ausência dos mesmos no dataset.
Foi então realizada uma etapa de filtragem dos dados, com o objetivo de remover genes com baixa variabilidade entre amostras. Para tal, excluíram-se os genes cujos valores de expressão se encontravam dentro de um intervalo restrito (entre -2 e 2) em todas as amostras, por serem considerados pouco informativos para análises posteriores.
Após este processo, obteve-se um conjunto de dados mais relevante e adequado para a análise de expressão diferencial.
Por fim, confirmou-se a consistência dos dados e a correta organização das variáveis, garantindo a preparação do dataset para as análises subsequentes.

## **Sumarização dos Dados**
```{r summary}
sapply(patient_info[, sapply(patient_info, is.numeric)], summary)

char_cols <- sapply(patient_info[, -1], is.character)

sapply(patient_info[, -1][, char_cols], table)
```


Foi realizada uma análise estatística descritiva das variáveis clínicas presentes no conjunto de dados.
Relativamente às variáveis numéricas, a idade ao diagnóstico apresenta uma mediana de 61 anos (média de 57,5), variando entre 1 e 87 anos. O tempo de sobrevivência (OS_MONTHS) apresenta maior variabilidade, com mediana de aproximadamente 10 meses e valores que podem atingir até cerca de 174 meses, embora com um número considerável de valores em falta.
No que diz respeito às variáveis categóricas, observa-se uma ligeira predominância do sexo masculino (311 vs 251). A maioria dos doentes pertence ao grupo étnico White, representando a grande maioria da amostra.
A maior parte dos indivíduos foi diagnosticada com Leucemia Mieloide Aguda (AML), sendo esta a categoria dominante nas variáveis de diagnóstico. Em termos de tratamento, a quimioterapia padrão é a abordagem mais frequente, muitas vezes combinada com transplante de medula óssea ou outras terapias.
Relativamente ao estado de sobrevivência, verifica-se um maior número de doentes falecidos (290) em comparação com os vivos (215), refletindo a gravidade da doença. A principal causa de morte está associada à progressão da doença.
De forma geral, os dados evidenciam uma população maioritariamente adulta, com elevada heterogeneidade clínica e predominância de AML, sendo possível observar padrões relevantes que justificam análises mais aprofundadas, como a expressão diferencial.

## **Análise Estatística Univariada**

```{r univariate, message=FALSE, warning=FALSE}
df_num <- as.data.frame(lapply(df_filtered, function(x) as.numeric(as.character(x))))
rownames(df_num) <- rownames(df_filtered)

colunas_numericas <- c("AGE_AT_DIAGNOSIS", "OS_MONTHS")
colunas_validas <- intersect(colunas_numericas, colnames(patient_info))
summary(patient_info[, colunas_validas, drop = FALSE])

table(patient_info$SEX)
table(patient_info$OS_STATUS)

pca_res <- prcomp(df_num, scale. = TRUE)
pca_data <- as.data.frame(pca_res$x)
pca_data$SAMPLE_ID <- rownames(pca_data)

sample_info <- as.data.frame(read.delim("./data_clinical_sample.txt", skip = 4, header = TRUE))
clinica_completa <- left_join(sample_info, patient_info, by = "PATIENT_ID")
viz_data <- left_join(pca_data, clinica_completa, by = "SAMPLE_ID")

ggplot(viz_data, aes(x = PC1, y = PC2, color = OS_STATUS)) +
  geom_point(size = 3, alpha = 0.8) +
  theme_minimal() +
  labs(
    title = "PCA: Agrupamento de Amostras de AML",
    subtitle = "Exploração baseada em Z-scores de expressão"
  )
```

```{r plots-clinica}
ggplot(patient_info, aes(x = AGE_AT_DIAGNOSIS)) +
  geom_histogram(binwidth = 5, fill = "steelblue", color = "white") +
  theme_minimal() +
  labs(
    title = "Distribuição da idade ao diagnóstico",
    x = "Idade ao diagnóstico",
    y = "Frequência"
  )

ggplot(patient_info, aes(x = OS_STATUS)) +
  geom_bar(fill = "tomato") +
  theme_minimal() +
  labs(
    title = "Distribuição do estado de sobrevivência",
    x = "OS_STATUS",
    y = "Número de amostras"
  )
```

A distribuição da idade ao diagnóstico revela uma maior concentração de casos entre os 50 e os 70 anos, indicando que a doença afeta predominantemente indivíduos em idade adulta avançada, embora existam alguns casos em idades mais jovens.
No que diz respeito ao estado de sobrevivência, observa-se uma predominância de doentes falecidos face aos vivos, evidenciando a elevada gravidade associada à doença.
A análise de componentes principais (PCA) mostra uma dispersão relativamente homogénea das amostras, sem formação de grupos bem definidos. Isto sugere que o estado de sobrevivência, por si só, não é suficiente para explicar a variabilidade global da expressão génica.

## **Análise de Expressão Diferencial e de Enriquecimento**

```{r deg, message=FALSE, warning=FALSE}
expr_mat <- t(as.matrix(df_num))
mode(expr_mat) <- "numeric"

expr_ids <- colnames(expr_mat)

sample_info <- as.data.frame(read.delim("./data_clinical_sample.txt", skip = 4, header = TRUE))

sample_info2 <- sample_info %>%
  mutate(
    SAMPLE_ID_RAW = SAMPLE_ID,
    SAMPLE_ID_A = SAMPLE_ID,
    SAMPLE_ID_B = paste0("aml_ohsu_2018_", SAMPLE_ID),
    SAMPLE_ID_C = gsub("-", ".", SAMPLE_ID),
    SAMPLE_ID_D = paste0("aml_ohsu_2018_", gsub("-", ".", SAMPLE_ID))
  )

matches <- c(
  A = sum(sample_info2$SAMPLE_ID_A %in% expr_ids),
  B = sum(sample_info2$SAMPLE_ID_B %in% expr_ids),
  C = sum(sample_info2$SAMPLE_ID_C %in% expr_ids),
  D = sum(sample_info2$SAMPLE_ID_D %in% expr_ids)
)

best_format <- names(which.max(matches))

sample_info2$SAMPLE_ID_MATCH <- switch(
  best_format,
  A = sample_info2$SAMPLE_ID_A,
  B = sample_info2$SAMPLE_ID_B,
  C = sample_info2$SAMPLE_ID_C,
  D = sample_info2$SAMPLE_ID_D
)

dados_deg <- left_join(sample_info2, patient_info, by = "PATIENT_ID")

dados_deg <- dados_deg %>%
  filter(SAMPLE_ID_MATCH %in% expr_ids) %>%
  filter(!is.na(OS_STATUS), OS_STATUS %in% c("0:LIVING", "1:DECEASED")) %>%
  arrange(match(SAMPLE_ID_MATCH, expr_ids))

expr_deg <- expr_mat[, dados_deg$SAMPLE_ID_MATCH, drop = FALSE]

all(dados_deg$SAMPLE_ID_MATCH == colnames(expr_deg))

grupo <- factor(dados_deg$OS_STATUS, levels = c("0:LIVING", "1:DECEASED"))

table(grupo)

design <- model.matrix(~ grupo)
fit <- lmFit(expr_deg, design)
fit <- eBayes(fit)

res_deg <- topTable(fit, coef = 2, number = Inf)
res_deg$gene <- rownames(res_deg)

sig_deg <- res_deg %>% filter(adj.P.Val < 0.05)

head(sig_deg)
nrow(sig_deg)
```

Foi realizada uma análise de expressão diferencial para comparar doentes vivos (0:LIVING) e falecidos (1:DECEASED). Os dados de expressão génica foram organizados numa matriz e integrados com a informação clínica, garantindo o correto alinhamento entre amostras.
A análise foi conduzida utilizando o pacote limma, através de um modelo linear (lmFit) seguido de moderação empírica (eBayes). Os genes diferencialmente expressos foram obtidos com topTable.
Considerando um limiar de significância de adj.P.Val < 0.05, foram identificados 569 genes diferencialmente expressos entre os dois grupos. Alguns dos genes mais relevantes incluem TJP2, FNDC3B, NRIP1 e CD109, sugerindo uma possível associação com o estado de sobrevivência.


# FASE 2: Análise Não Supervisionada

## **Clustering Hierárquico**

```{r hierarchical-clustering, message=FALSE, warning=FALSE, fig.width=12, fig.height=8}
top_genes <- sig_deg %>%
  arrange(adj.P.Val) %>%
  head(50) %>%
  pull(gene)

expr_top <- expr_deg[top_genes, , drop = FALSE]
mode(expr_top) <- "numeric"

anotacao_amostras <- data.frame(
  OS_STATUS = dados_deg$OS_STATUS,
  row.names = dados_deg$SAMPLE_ID_MATCH
)

pheatmap(
  expr_top,
  annotation_col   = anotacao_amostras,
  show_colnames    = FALSE,
  scale            = "row",
  clustering_method = "ward.D2",
  color            = colorRampPalette(c("steelblue", "white", "firebrick"))(100),
  main             = "Heatmap: Top 50 Genes DEG (clustering hierárquico)"
)
```

O *heatmap* com *clustering* hierárquico (método de **Ward.D2**) aplicado aos 50 genes com maior expressao diferencial revela uma estrutura de expressão com dois grandes grupos de genes, visível no dendrograma do eixo vertical. A barra de anotação superior indica a distribuição do estado de sobrevivência (0:LIVING a azul e 1:DECEASED a vermelho), não se observando uma separação clara entre os dois grupos clínicos ao longo do eixo horizontal. Isto sugere que, embora existam padrões de expressão distintos entre subconjuntos de genes, o estado de sobrevivência por si só não estabelece grupos moleculares claramente separáveis, o que é consistente com a elevada heterogeneidade molecular caraterística da AML. Genes como *TJP2*, *FNDC3B*, *NRIP1* e *CD109* destacam-se pelo seu padrão de expressão diferencial, apresentando valores mais elevados em determinados subgrupos de amostras.


## **K-means Clustering**

```{r kmeans, message=FALSE, warning=FALSE}

pca_kmeans <- prcomp(df_num, scale = T)
dados_kmeans <- pca_kmeans$x[,1:10]
 
wss = c()
for (k in 2:15) 
  wss = c(wss, sum(kmeans(dados_kmeans, centers = k)$withinss))
 
plot(2:15, wss, type = "b", xlab = "Num Clusters", ylab = "WSS")
```

```{r kmeans-final, message=FALSE, warning=FALSE}
set.seed(42)
pca_scores <- as.data.frame(pca_kmeans$x[, 1:10])
k_opt <- 3
km_res <- kmeans(pca_scores, centers = k_opt, nstart = 25, iter.max = 100)


pca_scores$cluster <- as.factor(km_res$cluster)
pca_scores$OS_STATUS <- dados_deg$OS_STATUS[match(rownames(pca_scores), dados_deg$SAMPLE_ID_MATCH)]

ggplot(pca_scores, aes(x = PC1, y = PC2, color = cluster, shape = OS_STATUS)) +
  geom_point(size = 3, alpha = 0.8) +
  theme_minimal() +
  labs(
    title = paste0("K-means Clustering (k=", k_opt, ") - PC1 vs PC2"),
    color = "Cluster",
    shape = "OS Status"
  )

table(Cluster = km_res$cluster, OS_STATUS = pca_scores$OS_STATUS)
```

O primeiro gráfico apresentado ilustra o algoritmo *k-means* com diferentes valores de **k** (de 2 a 15), onde o eixo vertical representa a soma dos quadrados intra-cluster (WSS) e o eixo horizontal o número de clusters testados. Como esperado, a WSS diminui progressivamente à medida que k aumenta, uma vez que um maior número de *clusters* resulta sempre numa menor dispersão interna. A curva decresce de forma contínua e sem um ponto de quebra abrupto, o que é típico em dados de expressão genética de alta dimensionalidade. Com base nesta análise, optou-se por **k=3** como valor de compromisso entre simplicidade do modelo e capacidade de capturar a estrutura dos dados.
O gráfico de dispersão k-means (k=3) no espaço dos dois primeiros componentes principais mostra três grupos moleculares com alguma separação geográfica no plano PC1-PC2. O **cluster 1** (rosa) concentra-se maioritariamente na região positiva do PC1, o **cluster 2** (verde) ocupa a zona negativa do PC1, e o **cluster 3** (azul) posiciona-se numa região intermédia a positiva. A tabela cruzada indica que nenhum dos *clusters* é dominado exclusivamente por um estado de sobrevivência, o **cluster 1** tem 50 vivos e 63 falecidos, o **cluster 2** tem 76 vivos e 98 falecidos, e o **cluster** 3 tem 44 vivos e 77 falecidos, confirmando que os subtipos moleculares identificados não correspondem diretamente ao prognóstico clínico.

## **Redução de Dimensionalidade**


### MDS (Multidimensional Scaling)

```{r mds, message=FALSE, warning=FALSE}

set.seed(42)

n_amostras <- min(50, ncol(expr_top))
idx <- sample(1:ncol(expr_top), n_amostras)
expr_mds <- expr_top[, idx]

dist_mat <- dist(t(expr_mds), method = "euclidean")
mds_res  <- cmdscale(dist_mat, k = 2)

mds_df <- as.data.frame(mds_res)
colnames(mds_df) <- c("MDS1", "MDS2")
mds_df$SAMPLE_ID <- rownames(mds_df)

mds_df <- left_join(
  mds_df,
  dplyr::select(dados_deg, SAMPLE_ID_MATCH, `OS_STATUS`),
  by = c("SAMPLE_ID" = "SAMPLE_ID_MATCH")
)

ggplot(mds_df, aes(x = MDS1, y = MDS2, color = `OS_STATUS`)) +
  geom_point(size = 3, alpha = 0.8) +
  theme_minimal() +
  labs(
    title = "MDS das Amostras",
    subtitle = "Distância Euclidiana",
    color = "Overall Survival Status"
  )

```

O gráfico de Multidimensional Scaling (MDS) com distância euclidiana representa as amostras num espaço bidimensional de forma a preservar as distâncias originais entre elas no espaço de expressão genética. As amostras encontram-se distribuídas de forma relativamente homogénea ao longo dos dois eixos, sem formação de grupos claramente separados. A coloração por estado de sobrevivência (0:LIVING a rosa e 1:DECEASED a azul) não revela uma separação espacial consistente entre os dois grupos, estando ambas as classes misturadas ao longo de todo o espaço representado. Este resultado é concordante com as análises anteriores e reforça a ideia de que a variabilidade global da expressão genética em AML não é explicada unicamente pelo estado de sobrevivência, refletindo a complexidade e heterogeneidade molecular desta doença.
