# **Trabalho de Extração de Conhecimento de Dados Biológicos**
#### **Grupo 1** - Ângela Sousa (*PG42489*), Luís Babo (*PG58817*) & Rúben Fernandes (*PG58818*)

Para a realização do trabalho da Unidade Curricular de Extração de Conhecimento de Dados Biológicos de 25/26, escolheu-se um conjunto de dados de expressão genética de leucemia mieloide aguda (AML) disponíveis na plataforma cBioPortal sob o nome "Acute Myeloid Leukemia (OHSU, Nature 2018)".

Os dados foram submetidos com o artigo "Functional genomic landscape of acute myeloid leukaemia" por Tyner et al., 2028, disponível através do doi: 10.1038/s41586-018-0623-z.

## **Origem dos Dados e a sua Relevância**

Este conjunto inclui dados de expressão genética e informação clínica associada aos pacientes.

A leucemia mieloide aguda é um tipo agressivo de cancro, sendo assim relevante estudar padrões de expressão genética para identificar genes diferencialmente expressos e possíveis biomarcadores.

A integração de dados clínicos com expressão génica permite análises mais completas e biologicamente relevantes.

## **Preparação e Pré-processamento dos Dados**

Iniciou-se a análise com a importação do dataset. Durante a importação em si, realizou-se a transposição da matriz de maneira a que a que as colunas correspondem-se às variáveis (genes) e as linhas às amostras (pacientes), garantindo assim a estrutura de dados adequada para futura análise estatística.

Posteriormente, foi necessário corrigir os nomes das colunas com a função colnames(), utilizando a primeira linha do dataset como cabeçalho das variáveis, sendo esta linha removida após essa operação.

De seguida, avaliou-se a presença de valores em falta (NA), confirmando-se a ausência dos mesmos no dataset.

Também se importou o ficheiro com os metadados dos pacientes para auxilixar em análises supervisionadas.

Após este processo, obteve-se um conjunto de dados mais relevante e adequado para a análise de expressão diferencial.
Por fim, confirmou-se a consistência dos dados e a correta organização das variáveis, garantindo a correta preparação do dataset para as análises subsequentes.


```{r}
#library(cbioportalR) 
#library(dplyr)
#set_cbioportal_db(db = "public")
library(dplyr)
library(tibble)
library(limma)
library(ggplot2)
```

```{r}
#available_clinical_attributes(study_id = "aml_ohsu_2018")
#available_patients(study_id = "aml_ohsu_2018")
# Iremos completar o upload através do package cbioportalR assim que soubermos como obter dados que queremos em específico 
# Alternativamente, fizemos o upload através do import do RStudio

data_zscores <- as.data.frame(t(read.delim("./aml_ohsu_2018/data_mrna_seq_cpm_zscores_ref_all_samples.txt")))

colnames(data_zscores) <- as.character(unlist(data_zscores[1,]))  
data_zscores <- data_zscores[-1, ]
data_zscores <- data_zscores[-1, ]

view(data_zscores)
```

```{r}
any(is.na(data_zscores))
```

```{r}
patient_info <- as.data.frame(read.delim("./aml_ohsu_2018/data_clinical_patient.txt", skip = 4, header = T))
view(patient_info)
```

## **Sumarização dos Dados**

Foi realizada uma análise estatística descritiva das variáveis clínicas presentes no conjunto de dados. Relativamente às variáveis numéricas, a idade ao diagnóstico (**AGE_AT_DIAGNOSIS**) apresenta uma mediana de 61 anos (média de 57,5), variando entre 1 e 87 anos. O tempo de sobrevivência (**OS_MONTHS**) apresenta maior variabilidade, com mediana de aproximadamente 10 meses e valores que podem atingir até cerca de 174 meses, embora com um número considerável de valores em falta.

No que diz respeito às variáveis categóricas, na variável **SEX** observa-se uma ligeira predominância do sexo masculino (311 vs 251). A maioria dos doentes pertence ao grupo étnico (**ETHNICITY**) *White*, representando a grande maioria da amostra.
A maior parte dos indivíduos foi diagnosticada com Leucemia Mieloide Aguda (AML), sendo esta a categoria dominante nas variáveis de diagnóstico(**DIAGNOSIS**, **DIAGNOSIS_AT_INCLUSION**). Em termos de tratamento (**TREATMENT_TYPE**), a quimioterapia padrão é a abordagem mais frequente, muitas vezes combinada com transplante de medula óssea ou outras terapias.
Relativamente ao estado de sobrevivência (**OS_STATUS**), verifica-se um maior número de doentes falecidos (290) em comparação com os vivos (215), refletindo a gravidade da doença. A principal causa de morte (**CAUSE_OF_DEATH_SOURCE**) está associada à progressão da doença.

De forma geral, os dados evidenciam uma população maioritariamente adulta, com elevada heterogeneidade clínica e predominância de AML, sendo possível observar padrões relevantes que justificam análises mais aprofundadas, como a expressão diferencial.

```{r}
sapply(patient_info[, sapply(patient_info, is.numeric)], summary)

char_cols <- sapply(patient_info[, -1], is.character)

sapply(patient_info[, -1][, char_cols], table)
```

## **Análise Estatística Univariada**

A distribuição da idade ao diagnóstico revela uma maior concentração de casos entre os 50 e os 70 anos, indicando que a doença afeta predominantemente indivíduos em idade adulta avançada, embora existam alguns casos em idades mais jovens.

No que diz respeito ao estado de sobrevivência, observa-se uma predominância de doentes falecidos face aos vivos, evidenciando a elevada gravidade associada à doença.

A análise de componentes principais (PCA) mostra uma dispersão relativamente homogénea das amostras, sem formação de grupos bem definidos. Isto sugere que o estado de sobrevivência, por si só, não é suficiente para explicar a variabilidade global da expressão genética.

```{r}
df_num <- as.data.frame(lapply(data_zscores, function(x) as.numeric(as.character(x))))
rownames(df_num) <- rownames(data_zscores)

# 2. Estatística Descritiva da Clínica

colunas_numericas <- c("AGE_AT_DIAGNOSIS", "OS_MONTHS")

# Resumo numérico da Idade e Meses de Sobrevivência
summary(patient_info[, colunas_numericas])

# Resumo categórico do Género e Status de Sobrevivência
table(patient_info$SEX)
table(patient_info$OS_STATUS)

# 3. Exploração com PCA
pca_res <- prcomp(df_num, scale. = TRUE)
pca_data <- as.data.frame(pca_res$x)
pca_data$SAMPLE_ID <- rownames(pca_data)


sample_info <- as.data.frame(read.delim("./aml_ohsu_2018/data_clinical_sample.txt", skip = 4, header = TRUE))
clinica_completa <- left_join(sample_info, patient_info, by = "PATIENT_ID")
viz_data <- left_join(pca_data, clinica_completa, by = "SAMPLE_ID")


viz_data <- left_join(pca_data, patient_info, by = c("SAMPLE_ID" = "PATIENT_ID"))

ggplot(viz_data, aes(x=PC1, y=PC2, color=OS_STATUS)) +
  geom_point(size=3, alpha=0.8) +
  theme_minimal() +
  labs(title = "PCA: Agrupamento de Amostras de AML", 
       subtitle = "Exploração baseada em Z-scores de expressão")


clinica_completa <- read.delim("./aml_ohsu_2018/aml_ohsu_2018_clinical_data.tsv", header = TRUE, check.names = FALSE)

colunas_numericas <- c("Age at Diagnosis", "Bone Marrow Blast Percentage", 
                             "WBC", "Platelet count", "Overall Survival (Months)")

summary(clinica_completa[, colunas_numericas])

table(clinica_completa$`ELN 2017 Risk Classification`)
table(clinica_completa$`FLT3-ITD Consensus Call`)
table(clinica_completa$`NPM1 Consensus Call`)
```
```{r}
ggplot(patient_info, aes(x = AGE_AT_DIAGNOSIS)) +
  geom_histogram(binwidth = 5, fill = "steelblue", color = "white") +
  theme_minimal() +
  labs(
    title = "Distribuição da idade ao diagnóstico",
    x = "Idade ao diagnóstico",
    y = "Frequência"
  )

ggplot(patient_info, aes(x = OS_STATUS)) +
  geom_bar(fill = "tomato") +
  theme_minimal() +
  labs(
    title = "Distribuição do estado de sobrevivência",
    x = "OS_STATUS",
    y = "Número de amostras"
  )
```

## **Análise	de	expressão	diferencial	e	de enriquecimento**

Foi realizada uma análise de expressão diferencial para comparar doentes vivos (**0:LIVING**) e falecidos (**1:DECEASED**). Os dados de expressão genética foram organizados numa matriz e integrados com a informação clínica, garantindo o correto alinhamento entre amostras.

A análise foi conduzida utilizando o pacote *limma* através de um modelo linear (*lmFit*) seguido de moderação empírica (*eBayes*). Os genes diferencialmente expressos foram obtidos com *topTable*.

Considerando um limiar de significância de **adj.P.Val** < 0.05, foram identificados 569 genes diferencialmente expressos entre os dois grupos. Alguns dos genes mais relevantes incluem *TJP2*, *FNDC3B*, *NRIP1* e *CD109*, sugerindo uma possível associação com o estado de sobrevivência.

```{r}
# expressão: linhas = genes, colunas = amostras
expr_mat <- t(as.matrix(df_num))
mode(expr_mat) <- "numeric"

# IDs das amostras vindos da expressão
expr_ids <- colnames(expr_mat)

# ler sample_info
sample_info <- as.data.frame(read.delim("./aml_ohsu_2018/data_clinical_sample.txt", skip = 4, header = TRUE))

# ver nomes das colunas
colnames(sample_info)

# criar versões normalizadas dos IDs para tentar fazer match
sample_info2 <- sample_info %>%
  mutate(
    SAMPLE_ID_RAW = SAMPLE_ID,
    SAMPLE_ID_A = SAMPLE_ID,
    SAMPLE_ID_B = paste0("aml_ohsu_2018_", SAMPLE_ID),
    SAMPLE_ID_C = gsub("-", ".", SAMPLE_ID),
    SAMPLE_ID_D = paste0("aml_ohsu_2018_", gsub("-", ".", SAMPLE_ID))
  )

# descobrir qual formato bate com a expressão
sum(sample_info2$SAMPLE_ID_A %in% expr_ids)
sum(sample_info2$SAMPLE_ID_B %in% expr_ids)
sum(sample_info2$SAMPLE_ID_C %in% expr_ids)
sum(sample_info2$SAMPLE_ID_D %in% expr_ids)

# escolher automaticamente o melhor formato
matches <- c(
  A = sum(sample_info2$SAMPLE_ID_A %in% expr_ids),
  B = sum(sample_info2$SAMPLE_ID_B %in% expr_ids),
  C = sum(sample_info2$SAMPLE_ID_C %in% expr_ids),
  D = sum(sample_info2$SAMPLE_ID_D %in% expr_ids)
)

best_format <- names(which.max(matches))
best_format

sample_info2$SAMPLE_ID_MATCH <- switch(
  best_format,
  A = sample_info2$SAMPLE_ID_A,
  B = sample_info2$SAMPLE_ID_B,
  C = sample_info2$SAMPLE_ID_C,
  D = sample_info2$SAMPLE_ID_D
)

# juntar com dados clínicos do paciente
dados_deg <- left_join(sample_info2, patient_info, by = "PATIENT_ID")

# manter só amostras presentes na matriz de expressão
dados_deg <- dados_deg %>%
  filter(SAMPLE_ID_MATCH %in% expr_ids)

# manter só grupos válidos
dados_deg <- dados_deg %>%
  filter(!is.na(OS_STATUS),
         OS_STATUS %in% c("0:LIVING", "1:DECEASED"))

# ordenar pela mesma ordem da expressão
dados_deg <- dados_deg %>%
  arrange(match(SAMPLE_ID_MATCH, expr_ids))

# filtrar matriz de expressão
expr_deg <- expr_mat[, dados_deg$SAMPLE_ID_MATCH, drop = FALSE]

# confirmar alinhamento
all(dados_deg$SAMPLE_ID_MATCH == colnames(expr_deg))

# grupo
grupo <- factor(dados_deg$OS_STATUS,
                levels = c("0:LIVING", "1:DECEASED"))

table(grupo)

# modelo
design <- model.matrix(~ grupo)
fit <- lmFit(expr_deg, design)
fit <- eBayes(fit)

# resultados
res_deg <- topTable(fit, coef = 2, number = Inf)
res_deg$gene <- rownames(res_deg)

sig_deg <- res_deg %>%
  filter(adj.P.Val < 0.05)

head(sig_deg)
nrow(sig_deg)
```